臺灣高等法院臺南分院民事判決
                                    109年度上易字第273號
上  訴  人  沈榮錦  
            沈家旭  
            沈信安  
共      同            
訴訟代理人  曾獻賜律師
            王婷儀律師
被 上訴 人  林昭銘  
訴訟代理人  王正宏律師
            楊雨錚律師
            郭俐文律師
上列當事人間請求確認袋地通行權存在等事件，上訴人對於中華
民國109年6月30日臺灣臺南地方法院107年度訴字第1574號第一
審判決提起上訴，本院於110年4月7日言詞辯論終結，判決如下
：
    主  文
上訴駁回。
第二審訴訟費用由上訴人負擔。
    事實及理由
一、本件被上訴人主張：被上訴人所有坐落臺南市○○區○○段○○○○
    ○段○000○000地號土地為袋地（下合稱系爭袋地），若選擇
    通行○○段00、00、00地號土地以連接臺南市○○區金華路2段0
    巷道路（下稱系爭0巷巷道），所需通行面積為45.43平方公
    尺（下稱系爭附圖一通行土地），且系爭附圖一通行土地均
    為都市計畫綠地，屬公共設施保留地，應為對周圍土地損害
    最小之方法，且被上訴人通行上訴人所有坐落○○段00地號土
    地之面積僅有7.65平方公尺，該通行位置係位於○○段00地號
    東側尖角處，對於○○段00地號土地之影響甚微。若依上訴人
    之主張方案，縱不計算其願意免費提供○○段000地號土地通
    行面積，被上訴人仍須通行○○段000、000地號土地，通行面
    積高達000.43平方公尺，且○○段000地號土地亦非上訴人所
    有，顯非損害最小之通行方法等情，爰依民法第787條第1項
    、第788條第1項及第786條第1項本文之規定，求為確認被上
    訴人就上訴人所有坐落○○段00地號土地，如附圖一所示編號
    甲部分、面積7.65平方公尺之通行權存在；上訴人應容忍被
    上訴人在該部分土地範圍內為通行之必要使用（被上訴人於
    原審請求確認被上訴人對於○○段00、00及00地號土地如附圖
    一所示編號甲、乙、丙部分面積之通行權存在；並得開設道
    路、設置生活必要管線及排水溝渠。原審判決：㈠確認被上
    訴人就上訴人所有坐落○○段00地號土地，如附圖一所示編號
    甲部分、面積7.65平方公尺之通行權存在。上訴人應容忍被
    上訴人在該部分土地範圍內為通行之必要使用。㈡確認被上
    訴人就原審被告沈祖丕、財政部國有財產署、臺北市政府財
    政局、高雄市○○○○○○○○鎮○○○○○○○○○○○○○○○○○○○段00地號土
    地，如附圖一所示編號乙部分、面積12.58平方公尺之通行
    權存在。上開被告應容忍被上訴人在該部分土地範圍內為通
    行之必要使用。㈢確認被上訴人就原審被告財政部國有財產
    署管理坐落○○段00地號國有土地，如附圖一所示編號丙部分
    、面積25.2平方公尺之通行權存在。上開被告應容忍被上訴
    人在該部分土地範圍內為通行之必要使用。嗣上訴人聲明不
    服，提起上訴，其餘部分均已確定，非本院審理範圍，不予
    贅述），並答辯聲明：上訴駁回。
二、上訴人則以：○○段000、000、000地號土地皆編定道路用地
    ，若以該3筆地號土地供被上訴人通行，對於土地所有權人
    之侵害非鉅，且○○段000地號土地所有人已同意供附近住戶
    無償通行。又○○段000地號土地北邊之○○段000、000地號土
    地現為天寶建設有限公司（下稱天寶公司）所有，天寶公司
    已向臺南市政府都市發展局（下稱都發局）申請指定建築線
    ，已預備申請建照興建房屋，故○○段000地號土地將來勢必
    進行道路鋪設，而○○段000地號土地連接該000地號土地部分
    ，早已鋪設水泥，足見系爭袋地如通行附圖二所示○○段000
    、000、000地號土地（下稱系爭附圖二通行土地）對外連接
    臺南市○○區○○○街0巷道路（下稱系爭0巷巷道），實係對周
    圍地損害最少，並能同時提昇附近土地經濟價值之方法等語
    ，資為抗辯。並上訴聲明：㈠原判決關於上訴人部分廢棄。㈡
    上開廢棄部分，被上訴人在第一審之訴駁回。
三、兩造不爭執事項：
  ㈠被上訴人所有坐落○○段000、000地號等2筆土地（即系爭袋地
    ）屬住宅區，其四周均為他人土地所圍繞。
  ㈡系爭袋地南邊之○○段000地號土地為訴外人沈蔡來嬌、何文男
    、公館鄉、臺南市所共有，○○段000地號土地為中華民國、
    臺南市、莊洪幼（登記所有權人，已過世，未辦繼承登記）
    所共有，○○段000地號土地為凃坤山、中華民國、臺南市、
    段戀琪所共有，均為都市計畫道路用地，但目前尚未開闢。
  ㈢系爭袋地北邊之○○段00地號土地為上訴人所共有，00地號土
    地為訴外人沈祖丕、中華民國、臺北市、高雄市、沈國鎮、
    沈國藩、吳沈絳雪、沈國成所共有，00地號土地為中華民國
    所有，均為都市計畫綠地，屬公共設施保留地。
  ㈣系爭袋地如通行北邊之○○段00、00及00地號土地，所需面積
    如附圖一所示編號甲、乙、丙部分，面積合計為45.43平方
    公尺；如通行南邊之○○段000、000及000地號土地，所需面
    積如本院卷第179頁附圖（即附圖二）所示編號A、B、C部分
    ，面積合計為272.79平方公尺。
四、本院之判斷：
  ㈠按土地因與公路無適宜之聯絡，致不能為通常使用時，除因
    所有人之任意行為所生者外，土地所有人得通行周圍地以至
    公路；前項情形，有通行權人應於通行必要之範圍內，擇其
    周圍地損害最少之處所及方法為之，民法第787條第1項及第
    2項前段定有明文。揆諸袋地通行權之主要目的，不僅專為
    調和個人所有之利害關係，且在充分發揮袋地之經濟效用，
    以促進物盡其用之社會整體利益。是袋地通行權，非以袋地
    與公路有聯絡為已足，尚須使其能為通常之使用，而是否能
    為通常之使用，須斟酌該袋地之位置、地勢、面積、用途、
    社會環境變化等因素為綜合判斷。又袋地通行權之立法意旨
    ，在於調和土地相鄰關係，以促進土地之合理利用，故明定
    周圍地所有人負有容忍通行之義務，倘周圍地所有人予以阻
    止或為其他妨害行為，通行權人則得請求予以禁止或排除。
  ㈡被上訴人主張其所有之系爭袋地屬住宅區，四周為其他土地
    所圍繞，與公路無適宜之聯絡，致不能為通常使用，為使系
    爭袋地得為通常使用，而有以系爭附圖一通行土地對外連接
    系爭0巷巷道之必要等節，除前述兩造不爭執事項外，餘經
    上訴人以前揭情詞置辯。則本件首應審究者，乃系爭袋地通
    行系爭附圖一通行土地之通行方法，是否為袋地通行權必要
    範圍內損害最少之處所及方法？經查：
　⒈系爭袋地北邊之○○段00、00、00地號土地，均為都市計畫綠
    地，屬公共設施保留地；系爭袋地南邊之○○段000、000、00
    0、000、000地號土地，雖均為都市計畫道路用地，但目前
    尚未開闢。又系爭袋地如經由系爭附圖一通行土地，可對外
    連接系爭0巷巷道；如經由系爭附圖二通行土地，可對外連
    接系爭0巷巷道等情，為兩造所不爭執，且有原審108年2月2
    3日勘驗測量筆錄（勘驗結果：000、000地號土地現況為雜
    草，000地號土地現況為路邊排水溝，00、00地號現況地上
    均無建物，見原審卷一第100至199頁）、本院109年11月30
    日勘驗筆錄（勘驗結果：系爭附圖二通行土地，目前現況約
    在○○段000地號土地鋪有水泥路地及如上證3照片所示之盆栽
    、木瓜樹，000、000地號土地部分尚未開闢為道路形態，其
    上為碎石、雜草或雜木，見本院卷第107、169至173頁）及
    臺南市○○區公所都市計畫土地使用分區（或公共設施用地）
    證明書（見本院卷第143頁）在卷可稽，堪以認定。
　⒉按都市計畫公共設施保留地（以下簡稱公共設施保留地）除
    中央、直轄市、縣（市）政府擬有開闢計畫及經費預算，並
    經核定發布實施者外，土地所有權人得依本辦法自行或提供
    他人申請作臨時建築之使用，包括臨時建築權利人之自用住
    宅，菇寮、花棚、養魚池及其他供農業使用之建築物，小型
    游泳池、運動設施及其他供社區遊憩使用之建築物，幼稚園
    、托兒所、簡易汽車駕駛訓練場，臨時攤販集中場，停車場
    、無線電基地臺及其他交通服務設施使用之建築物，其他依
    都市計畫法第51條規定得使用之建築物，此觀都市計畫公共
    設施保留地臨時建築使用辦法第2條及第4條規定即明。是以
    ，公共設施保留地（包括都市計畫綠地）在未經政府徵收取
    得前，既得繼續為原來之使用或改為妨礙目的較輕之使用（
    如依法申請臨時建築使用），則依舉重明輕之法理，自無不
    許其作為通行土地使用之理。
　⒊準此以觀，系爭袋地如通行系爭附圖一通行土地，所需面積
    如附圖一所示編號甲部分、面積7.65平方公尺，乙部分、面
    積12.58平方公尺，丙部分、面積25.20平方公尺，合計面積
    為45.43平方公尺。惟如通行系爭附圖二通行土地，所需面
    積如附圖二所示編號A部分、面積36.00平方公尺，B部分、
    面積166.36平方公尺，C部分、面積69.52平方公尺，合計面
    積為272.79平方公尺。考量上開通行土地雖均屬公用設施保
    留地，惟通行面積差異甚大，且衡酌系爭附圖一通行土地面
    積大部分屬中華民國、臺北市或高雄市所有（見原審卷一第
    377至385頁），且其中○○段00、00地號土地所有人經原審判
    決後均已折服，並稽之系爭附圖一通行○○段00地號土地部分
    ，其位置位於該土地東南側尖角處，面積僅為7.65平方公尺
    ，對於土地所有人之影響尚屬輕微。是兩相權衡後，堪認被
    上訴人主張系爭袋地擇由系爭附圖一通行土地通行，係於通
    行必要之範圍內，對周圍地損害最少之處所及方法等節，核
    屬有據。
  ⒋上訴人雖抗辯系爭袋地應通行系爭附圖二通行土地，方屬損
    害最少之處所及方法等語；然查：
　　⑴上訴人於109年5月16日雖出具路權同意無償使用契約書，
      同意提供其所有之○○段000地號土地為附近住戶自由出入
      之用（見原審卷二第109至115頁）。惟觀諸系爭附圖二通
      行土地範圍之○○段000地號土地共有人沈蔡來嬌、何文男
      、公館鄉（所有權應有部分比例合計為18/19）等，於原
      審並未表示同意被上訴人通行該000地號土地（見原審卷
      一第289至290頁、第315至316頁），另○○段000地號土地
      為訴外人黃世峯所有，其亦未表示同意被上訴人得通行該
      000地號土地（見本院卷第121、192頁），是以扣除上訴
      人同意提供通行之○○段000地號土地外，系爭附圖二通行
      土地所需編號A部分、面積36.00平方公尺，C部分、面積6
      9.52平方公尺，合計面積為106.43平方公尺，仍大於系爭
      附圖一通行土地合計面積45.43平方公尺甚多。
    ⑵其次，依都發局109年10月27日南市都管字第1000306243號
      函及所附建築線指示（定）申請書圖所示：第三人順發測
      量有限公司雖於109年8月6日，以○○段000、000地號土地
      為申請基地，而向都發局申請並獲核准指定建築線在○○段
      000地號土地與其相連接之都市○○道路○地○○○段000地號土
      地）之境界線（見本院卷第149至152頁）。惟依臺南市政
      府工務局109年11月2日南市工管二字第1000304423號函及
      所附建築管理系統資料顯示：○○段000、000地號土地，尚
      無核准建築執照乙情（見本院卷第153至161頁），且參以
      系爭袋地周圍地之現況，並無已開闢完成之道路可供通行
      ，縱使起造人日後於○○段000、000地號土地上興建建築物
      ，惟審酌該2筆建築基地南側僅與○○段000地號土地相鄰，
      並未與○○段000地號土地相鄰，縱認其日後因興建建築物
      ，而有開闢○○段000、000地號土地為道路，對外連接系爭
      0巷巷道之舉，惟系爭袋地尚須經由○○段000地號土地，始
      得連接○○段000、000地號土地再對外通行，是要難僅憑○○
      段000、000地號土地已獲准指定建築線在案，而遽認系爭
      袋地得通行系爭附圖二通行土地，再對外連接系爭0巷巷
      道之情。
　　⑶再者，系爭袋地周圍所規劃之計畫道路，如經政府或第三
      人開闢完成，系爭袋地既已得直接面臨道路通行，由是觀
      之，被上訴人之袋地通行權自已失所依附，而無再繼續通
      行系爭附圖一通行土地之必要。則上訴人如附圖一編號甲
      部分、面積7.65平方公尺之土地，亦可回復為綠地使用，
      應無上訴人所指稱上開甲部分土地，恐遭永久作為道路通
      行使用之情。是故，綜合上情，上訴人抗辯系爭袋地通行
      系爭附圖二通行土地，方屬對周圍地損害最少之處所及方
      法云云，尚非可採。
　⒌上訴人雖又抗辯被上訴人如欲通行系爭0巷巷道，其面積最小
    之方式，實係由系爭袋地東北邊穿過○○段00、96、97、101
    地號土地通行等語；然查，上訴人並未舉證證明○○段101地
    號土地為公共設施保留地，且依其所述上證4之通行方案（
    見本院卷第109頁)，係以系爭袋地東北角轉折處連接上開4
    筆地號土地對外聯通系爭0巷巷道，觀察系爭袋地與上證4之
    通行方案相鄰處之界址線形狀、位置，對照系爭袋地與系爭
    附圖一通行土地相鄰處之界址線形狀、位置，並考量上開通
    行土地係作為建築基地內建築物主要出入口至建築線間之通
    路使用，為能發揮系爭袋地地盡其利之功能，故應以系爭附
    圖一通行土地作為建築基地之對外通路使用，較為適宜。是
    以，上訴人所辯系爭袋地應通行上證4之通行方案，亦難認
    係屬對周圍地損害最少之處所及方法。
  ⒍從而，被上訴人依民法第787條第1項之規定，請求確認其所
    有之系爭袋地，對於上訴人所共有如附圖一所示編號甲部分
    、面積7.65平方公尺之通行權存在，為有理由。
  ㈢又按土地所有人非通過他人之土地，不能設置電線、水管、
    瓦斯管或其他管線，或雖能設置而需費過鉅者，得通過他人
    土地之上下而設置之；有通行權人於必要時，得開設道路，
    民法第786條第1項及第788條第1項本文分別定有明文。衡諸
    管線安設權及開路權之目的，在於提昇環境品質，促進土地
    合理利用，確保通行安全，及調和土地相鄰關係之利害關係
    ，故賦予土地所有人得請求通過他人土地以設置必要之管線
    設施，及必要時得開設道路。準此，本院審酌系爭袋地為住
    宅區之土地，依現代生活之需要，及系爭附圖一通行土地目
    前現況（見原審卷二第15至17頁照片所示），足認被上訴人
    主張其有設置電線、水管、瓦斯管等管線，及於必要時開設
    道路之需要，為可採信。從而，被上訴人依前揭規定，請求
    上訴人應容忍被上訴人於其共有之○○段00地號土地，在如附
    圖一所示編號甲部分、面積7.65平方公尺土地範圍內為通行
    之必要使用，要屬有據。
五、綜上所述，被上訴人依民法第787條第1項、第788條第1項及
    第786條第1項本文之規定，請求確認被上訴人所有之系爭袋
    地就上訴人所共有之○○段00地號土地，如附圖一所示編號甲
    部分、面積7.65平方公尺之通行權存在，上訴人應容忍被上
    訴人在該部分土地範圍內為通行之必要使用，為有理由，應
    予准許。從而原審所為上訴人敗訴之判決，並無不合。上訴
    論旨指摘原判決關於上訴人部分不當，求予廢棄改判，為無
    理由，應駁回其上訴。
六、本件事證已臻明確，兩造其餘之攻擊或防禦方法及所用之證
    據，經本院斟酌後，認為均不足以影響本判決之結果，爰不
    逐一論列，附此敘明。
七、據上論結，本件上訴為無理由，依民事訴訟法第449條第1項
    、第78條、第85條第1項前段，判決如主文。
中　　華　　民　　國　　110 　年　　4 　　月　　21　　日
                  民事第六庭    審判長法  官  吳上康 
                     
                                      法  官  王浦傑

                                      法  官  張季芬
上為正本係照原本作成。
不得上訴。
中　　華　　民　　國　　110 　年　　4 　　月　　21　　日

                                      書記官  郭馥萱